【裁判字號】    89,上訴,1457
【裁判日期】    890321
【裁判案由】    偽造文書等
【裁判全文】
臺灣高等法院刑事判決                          八十九年度上訴字第一四五七號
    上  訴  人  臺灣新竹地方法院檢察署檢察官
    被      告  甲○○
    選任辯護人  耿淑穎
                王彩又
右上訴人因被告偽造文書等案件，不服臺灣新竹地方法院八十八年度訴字第一四九號
，中華民國八十九年三月二十一日第一審判決（起訴案號：臺灣新竹地方法院檢察署
八十八年度偵字第二一○九號）提起上訴，本院判決如左：
    主  文
原判決撤銷。
甲○○連續意圖為自己不法之所有，以詐術使人將本人之物交付，處有期徒刑拾月，
緩刑貳年。
    事  實
一、甲○○於民國八十七年十月七日打電話至新竹市○○街某電話交友中心，適為在
    新竹科學園區任職工程師之丙○○接聽，隱瞞已婚之事實並自稱係「韓豫瑋」，
    留下Ｚ000000000號、（Ｏ三）0000000號等電話號碼及新竹郵
    政一ＯＯ三號信箱作為聯絡，每日打電話與丙○○情話綿綿談及婚嫁，並於同月
    中旬以其拾獲之二張貌美女子照片寄與丙○○，偽稱其即為相片中之美女，藉以
    博取丙○○歡心。詎甲○○竟基於意圖為自己不法所有之概括犯意，於八十七年
    十月二十五日，打電話與告訴人，佯稱其母突然過世需要喪葬費，請丙○○匯錢
    至其大嫂「甲○○」在誠泰銀行新竹分行第00000000000號帳戶，使
    丙○○不疑有他，於同月二十七日將新台幣（下同）六萬元匯入前開帳戶內，其
    後丙○○要求與甲○○見面，甲○○則以其正母喪不方便會面為由拒絕；同月三
    十一日，甲○○再打電話予丙○○表示需款十萬元購買納骨塔靈位為由，致丙○○信以為真，於當日再匯十萬元至被告之上開帳戶。甲○○為堅定丙○○之信心
    ，遂請丙○○複製其位於新竹市○○路八十一巷租屋處之大門鑰匙並寄至前開郵
    政信箱內，然後利用丙○○上班之時間至該處打掃房間，使丙○○因此對「韓豫
    瑋」更加傾心。同年十一月十日，甲○○復打電話予丙○○佯稱其兄為警員，無
    法辦理貸款，請丙○○借二十五萬元等語，丙○○仍不疑有他，再於同月十二日
    將十萬元匯入上開帳戶，另將十五萬元置於其前揭租屋處衣櫃內之外套，由甲○○至其住處打掃時取走；至同年十二月二十四日，被告甲○○又打電話予丙○○
    訛稱其父親過世需繳納遺產稅，請丙○○借其三十五萬元，且因其正戴孝無法見
    面，請丙○○將錢置於其住處桌上以便拿取，丙○○聞言後亦信以為真，即向友
    人乙○○借得三十五萬元後，即由甲○○至丙○○上述住處取走三十五萬元。嗣
    於八十八年二月初，丙○○發現交代甲○○處理之彰化銀行提款卡帳戶內之金錢
    短少，而甲○○在電話中交代不清（此部分不成立犯罪，理由詳見後述），丙○○始知其遭未曾見面之甲○○詐騙。
    理  由
一、訊據被告甲○○固對於以「韓豫瑋」名義在電話交友中心結識告訴人丙○○，而
    後密集與告訴人電話交往，且向告訴人借用金錢等情供認不諱，惟矢口否認有何
    詐欺犯行，辯稱當初因為無聊、好玩，才打電話去交友中心打發時間，原本也沒
    有想到會繼續與告訴人聯絡，一開始大家只是普通朋友，是告訴人持續打電話給
    她，二人才會透過電話交往。後來發現告訴人似乎不斷在付出感情，其也不知道
    該如何收拾殘局，期間告訴人曾要求見面，但因自己實在不敢讓告訴人知道自己
    的長相，就拿不知情的朋友照片寄給告訴人。其確實有因家中需錢周轉而向告訴
    人借錢，但並未向告訴人佯稱是其母喪或父喪等，實際上第一次開口向告訴人借
    錢時是告訴人打電話來聊天，該時其正在看分類廣告想要借錢，告訴人稱手邊尚
    有閒錢可以借她，其後來才陸續向告訴人借錢云云。經查：
（一）上開事實，業據告訴人指訴甚詳，而被告在警訊時亦自承有詐騙之事，於騙錢
      以後，怕告訴人認得，故以戴孝的方法，騙說不能見面（見偵查卷第七頁正、
      反面），嗣於審理中亦稱其兄為警察，沒有辦法辦理貸款等情（見原審卷第九
      十四頁）。復參以證人乙○○於本院證稱告訴人有向其借三十五萬元，當時告
      訴人說因為其女友父親去世，要繳遺產稅，錢不夠，所以向其借錢等語（見本
      院八十九年六月二十六日訊問筆錄）及被告屢以大筆需款為由卻始終避不見面
      等情，已堪認告訴人關此之指訴非虛。又被告對於何以借款之事由，於本院供
      稱只有向告訴人說缺錢，沒有告訴他任何理由（見本院八十九年六月十二日訊
      問筆錄），但其前於偵查中稱是說因家裡缺錢（見偵查卷第二十九頁），在原
      審供稱「我說在看資料要辦貸款，家裡沒積蓄要用錢」（見原審卷第十三頁反
      面）、「有說我哥是警察，無法貸款」（見原審卷第九十四頁），先後所述不
      一，實難採信。此外並有匯款執據、自動櫃員機交易明細表（見偵查卷第十三
      、十四頁）、消費性個人信用貸款約定書、彰化銀行存摺八十八年一月八日花
      旗銀行電匯二十四萬七千三百元紀錄（見原審卷第一０五頁）等影本在卷足憑
      。
（二）被告雖辯稱八十七年十一月十二日只有在告訴人家中拿走十萬元，並非告訴人
      指稱的十五萬元；又八十七年十二月二十四日，僅至告訴人住處取走十萬元，
      而非告訴人說的向乙○○借的三十五萬均被其拿走云云。惟查八十七年十一月
      十二日借用二十五萬元，十萬元為匯款，另十五萬元為至告訴人住處拿走等情
      ，業經被告於原審供明在卷（見原審卷第一二０頁反面）；又被告自承尚在告
      訴人家中床頭櫃拿走二十五萬元等情無訛（見本院八十九年六月十二日訊問筆
      錄），可見被告確實有取走上述十五萬及二十五萬元。雖告訴人指稱八十七年
      十二月二十四日該次，向友人乙○○借用三十五萬元，放在家裡桌上，然後打
      電話給被告，而後與乙○○外出至便利商店買飲料，前後約十分鐘，回來後錢
      全部為被告拿走（見本院八十九年五月十八日訊問筆錄），而訊之證人乙○○
      結證稱「丙○○之前找我借錢，當天下午他來找我，我們去新竹一信領錢，領
      完後去他的套房，放完錢我們就離開，到便利商店買個東西，後來回去發現錢
      不見。我看到他把錢房在他的房間裡頭，三十五萬元全部放在一起的，用一個
      一信的紙袋包起來的。我們出來到回去約快一個小時。回去後丙○○進房間檢
      查，發現錢不見，我沒有進他的房間」（見本院八十九年六月二十六日訊問筆
      錄），固證述告訴人有向其借用三十五萬元，但對於被告如何拿錢及外出回來
      後，告訴人發覺房間內被拿走多少錢之事，並未親眼看到，是此部分尚難據為
      被告取走全部款項之證明，是僅得認定被告自承之數額。另被告於案發後，陸
      續償還告訴人十八萬九千零二十九元，經其陳明在卷，提出自動櫃員機交易明
      細表影本，嗣以五十萬元與告訴人達成和解，經計算其總共和解金額約達七十
      萬元，已超出被告詐欺之金額，但和解本在互相讓步，和解金額可能加計其他
      損害以計算，尚難以和解金額略高於本件詐欺金額，即推認被告除以上金額外
      ，尚取走告訴人此所指稱之另外十萬元，況和解總額亦不及於加上此十萬元之
      總金額。
（三）查以電話交友中心交友，以化名相交，固為社會存在實態；又在男、女交往初
      期，彰顯自己的優點而刻意隱瞞自己的缺點，被告因自己體態豐腴致未告以告
      訴人真象，甚至寄他人之照片與告訴人，且未告知已婚之事實，致告訴人付出
      感情，其行為固有不當，然如不涉其他情事，在法律範疇固不予干涉。但被告
      於告訴人不斷付出感情後，設詞詐款，其情節已非單純「感情詐欺」而已。告
      訴人固因對被告於感情上付出，而可能有借錢幫助之意願，但衡情若非被告言
      及面臨如何窘境，對於相當金額甚且須向他人告貸之款項，何以在如此短時間
      內不斷出借，實與一般常情尚不相當，本件有詐財之事實洵堪認定。
二、核被告所為，係犯刑法第三百三十九條第一項之詐欺取財罪，其先後多次犯行，
    時間緊接，犯罪構成要件相同，顯係基於概括犯意為之，應依連續犯之規定論以
    一罪，並依法加重其刑。原審認被告僅有感情詐欺之行為，而不成立詐欺犯罪，
    公訴人認原判決不當而提起上訴，為有理由，自應由本院予以撤銷改判。爰審酌
    其犯罪之動機、目的、手段、犯後對於詐欺金額仍有爭執等一切情狀，量處如主
    文所示之刑。又被告前未曾受有期徒刑以上刑之宣告，有臺灣高等法院檢察署刑
    案紀錄簡表在卷可稽，犯後已與告訴人達成和解，有和解書足參，並按期償還，
    經告訴人供明，認其經此教訓，應知警惕，當無再犯之虞，併予宣告緩刑二年，
    以啟自新。
三、公訴意旨另以：被告甲○○除詐借前揭金額外，八十七年十二月二十四日，被告
    打電話予告訴人訛稱其父親過世需繳納遺產稅，請告訴人借其三十五萬元，且因
    其正戴孝無法見面，請告訴人將錢置於其住處桌上以便拿取。告訴人聞言後信以
    為真，向友人乙○○借得三十五萬元後，全部借予被告，而非只借二十五萬元。
    又在其二人交往期間，被告另向告訴人表示其一人獨居很危險，請告訴人將其所
    有之彰化銀行、新竹市第一信用合作社、郵局之存摺及彰化銀行之金融卡交由其
    代為保管，詎被告竟以彰化銀行金融卡陸續盜領二十七萬元。被告並利用為告訴
    人打掃住處之機會，在八十七年十二月二十六日竊取告訴人所有之聯邦商業銀行
    （下稱聯邦銀行）信用卡一張後，至新竹市遠東百貨公司等地購物，計盜刷二萬
    零九百五十六元。嗣於八十八年二月初，告訴人發現其在彰化銀行帳戶內之金錢
    短少，被告在電話中一再搪塞無法交代，始知遭未曾見面之被告詐騙，因認被告
    另涉犯刑法第三百三十九條第一項之詐欺取財罪、第三百三十九條之二第一項利
    用自動付款設備詐欺罪、第三百二十條第一項之竊盜罪及同法第二百十六條、第
    二百十條之行使偽造私文書罪嫌云云。經查：
（一）按犯罪事實應依證據認定之，無證據不得推定其犯罪事實；又不能證明被告犯
      罪者，應諭知無罪之判決，刑事訴訟法第一百五十四條、第三百零一條第一項
      分別定有明文。再告訴人之陳述如無瑕疵，且就其他方面調查又與事實相符，
      固足採為科刑之基礎，倘其陳述尚有瑕疵，則在未究明前，遽採為論罪科刑之
      依據，即難認適法，有最高法院六十一年台上字第三Ｏ九九號判例可資參照。
（二）訊據被告堅決否認有何前述公訴人指訴之犯行，辯稱其於八十七年十二月二十
      四日並未拿走三十五萬元那麼多錢。再其向告訴人借了相當數額金錢，為了不
      虧欠告訴人太多，遂主動要求幫告訴人打掃、照顧日常生活起居等，後來告訴
      人因為對其信任，始將存摺及金融卡交給她，由其負責為告訴人買菜、煮飯、
      交房租、水電費、信用卡費、匯錢回家、交會錢，並聽其指令買賣股票等，從
      未盜用告訴人金融卡的錢，甚且在告訴人搬家時，其還買一台電視機給告訴人
      。另告訴人為使其購物方便，在交付金融卡之同時復交給一張以英文署名之聯
      邦銀行信用卡，表示因為是英文簽名所以不容易被認出非持卡人本人，其使用
      該信用卡係得到告訴人之同意等語。
（三）關於詐得借款金額部分：
      依據前揭理由一之（二）所述，尚難認定被告取走全部三十五萬元，此外復查
      無其他積極確切證據足以證明其此部分詐欺犯行，尚屬不能證明其此部分金額
      之詐欺犯行。
（四）關於利用自動付款設備詐欺罪部分：
    １告訴人自承其所有之新竹市第一信用合作社及彰化銀行金融卡各一張、郵局存
      摺一本，於八十七年十一月初時，同時放在住處交給被告，請其代為處理日常
      開支等情（見偵查卷第二十二頁、原審卷第二十七頁）。而其所指以訴被告盜
      領二十七萬元，係以其彰化銀行金融卡於交付被告後，自八十七年十一月三十
      日起至八十八年二月九日止，共提領出款項四十一萬五千元（存摺影本見原審
      卷第一○三至一○五頁），扣除當時其印象所及被告代其處理的款項後，認約
      有二十八萬餘元用途不明，並提出其自行核算之計算書為據。
    ２而被告對此辯稱告訴人計算之金額有誤，其於與告訴人交往期間，每月一日均
      幫告訴人以郵政劃撥之方法匯款房租九千五百元與房東張麗娟，且替告訴人繳
      交所有之花旗銀行信用卡帳款，復為告訴人買賣股票而多次依告訴人指定之數
      額存入新竹市第一信用合作社，並提出郵政劃撥儲金存款收據、郵政匯款執據
      、匯款憑據等影本為憑（見原審卷第三十六至四十頁）。上情並經原審函查，
      有郵政儲金匯業局劃撥處八十八年八月三十一日劃字第三一三號函附對帳單、
      劃撥存款單影本及新竹郵局八十八年八月二十六日00000000─○三五
      號函附匯款單、八十八年八月二十七日以00000000─Ｏ三六號函附郵
      政劃撥儲金存款單一份與新竹市第一信用合作社八十八年十月二日以新一信社
      總字第四五三號函附之客戶往來明細表、存入憑條等在卷足參（見原審卷第五
      十六至五十九、六十一至六十六、五十四至五十五頁）。
    ３關於被告究竟如何替告訴人處理款項部分，告訴人在本院陳稱被告替其購買家
      電用品大約支出十萬元，會錢有用匯款的三萬元一次，另外還有給其母親存三
      萬元到郵局（見本院八十九年五月十八日訊問筆錄），房租在記憶中被告替其
      繳了二次，一個月九千元及管理費五百元；花旗銀行的貸款，每月一萬二千零
      四元，繳了二期；股票部分共繳了三次，八十八年一月十五日一萬七千五百元
      、八十八年一月十九日二萬元、八十八年二月一日五萬元等情（見本院八十九
      年六月十二日訊問筆錄）。則僅告訴人所是認之金額即達約三十萬元，已見告
      訴人於偵查中所指被告盜用其二十七萬元，只是憑當時印象概約計算的大致結
      果，以該段期間告訴人銀行總共提領之金額，扣除其上開記憶所及而經其是認
      之部分，可知告訴人之指述尚難盡信。又依卷內告訴人所提出之彰化銀行存摺
      影本內容以觀，其交易次數頻繁，提領金額亦多為小筆數目，衡諸當時被告在
      告訴人上班時間，為其至住處料理家務，亦難免另有生活費用支出，實難認為
      告訴人未核算清楚之金額係被告盜用。
    ４告訴人除前開指述外，並無法具體指出何部分金額係屬盜用，又對於其他交付
      之新竹第一信用合作社提款卡及郵局存摺，未具體指述有何盜用犯行。而公訴
      人僅依告訴人指訴，籠統認被告誘騙告訴人交出金融卡等後陸續盜領二十七萬
      元部分，並無確切證據證明被告犯罪。此外又查無其他積極證據足以證明被告
      此部分犯行，自屬不能證明其此部分犯罪。
（五）關於竊盜信用卡及行使偽造私文書罪部分：
    １公訴人依告訴人之指稱認被告係在八十七年十二月二十六日竊取告訴人所有之
      聯邦銀行信用卡一張後，至新竹市遠東百貨公司等地購物，計盜刷二萬零九百
      五十六元。訊之被告對於持卡為上述消費等情固供承不諱，惟堅決否認有何竊
      盜信用卡之犯行，辯稱信用卡與金融卡係告訴人在八十七年十一月初時，一同
      交付供代為購買日常生活用品等物等語。
    ２經查告訴人雖稱該張信用卡，其自八十七年九月即未再使用（見原審卷第九十
      六頁），然經原審法院向聯邦銀行調閱告訴人所持有之該張信用卡消費記錄，
      在告訴人自稱未再使用後之第一次消費日期為同年十一月二十一日（見原審卷
      第六十九頁），此後至八十八年二月六日止共有三十七筆消費，而八十七年十
      一月二十一日至同年十二月五日止之四次消費帳單日期為同年十二月九日，有
      聯邦商業銀行信用卡中心八十八年九月六日八十八聯卡字第Ｏ九一號函附之相
      關資料附於原案卷可參（見原審卷第）。則對照觀諸其自稱未再使用之八十七
      年九月間至所指稱被告八十七年十二月二十六日竊取之期間內，既有持卡消費
      之事實，則此時信用卡究由何人持用？被告是否已於該時即授權被告得加以使
      用？且告訴人係受過高等教育之人，信用卡又為目前普遍使用之塑膠貨幣，告
      訴人自承所持信用卡並不只一張，而凡申請信用卡使用之人，發卡銀行在每個
      月約定日均會寄發信用卡帳單，即使沒有消費，也會有帳單。被告雖稱並未折
      閱帳單即交付被告處理，未知有若干消費，然若無任何消費事實，即無任何款
      項待繳，又何有交由被告處理之必要？復核以被告所辯告訴人交付信用卡的時
      間及刷卡消費之地點及金額等，以被告所稱經告訴人交付，經概括授權使用之
      情節為可信。
    ３另被告雖自承其中八十八年一月十六日於展書堂文化事業有限公司消費之五百
      四十八元、同月二十五日在經國加油站消費之三百元及同月二十一日在孟荷手
      染服飾店消費之五千八百零八元，均係買自己的東西非為告訴人所支出。但以
      告訴人及被告當時交往情形，告訴人既概括授權被告使用此信用卡，衡情當不
      嚴格限於僅為告訴人購物支出，而絕對不允許被告自行購買部分物品為簽帳，
      是亦認均在告訴人概括授權使用範圍之內。此部分因被告既係亦在告訴人之概
      括授權使用下所簽帳，則自亦無偽造文書犯行可言。
    ４依上說明，被告尚無竊盜信用卡及偽簽簽帳單加以行使之犯行，此外復查無其
      他積極證據足資證明有何竊盜及行使偽造私文書犯行，自屬不能證明其此部分
      犯罪。
（六）另被告雖於警局訊問時曾自承有盜刷及盜領情事（見偵查卷第七頁），但其自
      白與以上事證均不相符，自難執此以謂有何公訴人指訴之此部分犯行。
（七）原審對於以上部分，依調查證據之結果，斟酌全辯論意旨，認被告犯罪不能證
      明，核並無不合。公訴人就此上訴，謂告訴人所言因未收到信用卡帳單，亦未
      查覺遭盜刷為可信，認被告應成立犯罪，為無理由。此部分雖不能證明成立犯
      罪，惟公訴人認與本件前述詐欺有罪部分，有連續犯或牽連犯之裁判上一罪關
      係，爰就此部分不另為無罪之諭知。
據上論斷，應依刑事訴訟法第三百六十九條第一項前段、第三百條六十四條、第二百
九十九條第一項前段、刑法第五十六條、第三百三十九條第一項、第七十四條第一款
、罰金罰鍰提高標準條例第一條前段，判決如主文。
本案經檢察官費玲玲到庭執行職務。
中      華      民      國    八十九    年      七      月    二十八    日
  臺灣高等法院刑事第十一庭
                                  審判長法  官
                                        法  官
                                        法  官
被告不得上訴，檢察官得上訴


司法院資訊處製作；財團法人民間司法改革基金會備份。
